【裁判字號】    95,交簡上,4
【裁判日期】    950731
【裁判案由】    過失傷害
【裁判全文】
臺灣板橋地方法院刑事判決             95年度交簡上字第4號
上  訴  人
即  被  告  乙○○
選任辯護人  何朝棟律師
上列上訴人即被告因過失傷害案件，不服本院94年度交簡字第10
66號中華民國94年11月22日第一審判決（聲請簡易判決處刑案號
：94年度偵字第17361 號），提起上訴，本院管轄之第二審合議
庭改依通常程序自為第一審判決如下：
    主  文
原判決撤銷。
乙○○無罪。
    事  實
一、聲請簡易判決處刑意旨略以：被告乙○○於民國93年12月29
    日8 時50分許，騎乘車牌號碼FQM-809 號重型機車，沿臺北
    縣永和市○○路91巷由東往西方向行駛，途經竹林路91巷與
    竹林路交岔路口時，明知駕駛動力交通工具行經交岔路口，
    應注意左右兩方有無來車，且轉彎車應讓直行車先行，而依
    當時之情況，日間自然光線、路面乾燥無缺陷、無障礙物、
    視距良好，並無不能注意之情事，竟疏未注意及此，即逕自
    右轉，適有告訴人甲○○騎乘車牌號碼RFU-918 號輕型機車
    ，沿竹林路由南往北方向行駛，途經該路口至竹林路89號前
    ，遭被告騎乘上開機車自其機車右側撞擊，致告訴人倒地受
    有右肩、右膝、踝部及左手部挫傷、右肱骨頭部骨折、右手
    及下肢多處擦傷等傷害（聲請簡易判決處刑書誤載為：左側
    胸部、腰部、左肩及左下肢挫擦傷、頭部扭傷之傷害），因
    認被告涉犯刑法第284 條第1 項前段之過失傷害罪嫌云云。
二、按犯罪事實應依證據認定之，無證據不得認定犯罪事實；不
    能證明被告犯罪者，應諭知無罪之判決，刑事訴訟法第154
    條第2 項、第301 條第1 項分別定有明文。且事實之認定應
    憑證據，如未能發現相當證據，或證據不足以證明，自不能
    以推測或擬制之方法，為裁判基礎（最高法院40年台上字第
    86 號 判例意旨參照）。認定不利於被告之事實，需依積極
    證據，茍積極證據不足為不利於被告事實之認定時，即應為
    有利於被告之認定，更不必有何有利之證據。又刑事訴訟上
    證明之資料，無論其為直接證據或間接證據，均須達於通常
    一般人均不致於有所懷疑，而得確信其為真實之程度，始得
    據為有罪之認定，若其關於被告是否犯罪之證明未能達此程
    度，而有合理性懷疑之存在，致使無從形成有罪之確，根據
    「罪證有疑，利於被告」之證據法則，即不得遽為不利被告
    之認定，其以情況證據（即間接證據）斷罪時，尤須基於該
    證據在直接關係上所可證明之他項情況事實，本乎推理作用
    足以確證被告有罪，方為合法，不得徒憑主觀上之推想，將
    一般經驗上有利被告之其他合理情況逕予排除（最高法院76
    年台上字第4986號、32年度上字67號判例意旨參照）。另按
    ，告訴人之告訴，係以使被告受刑事追訴為目的，其指訴是
    否與事實相符，仍應調查其他證據，以資審認，即須藉由補
    強證據之存在，以增強或擔保告訴人陳述之證明力，必被害
    人所述被害情形，無瑕疵可擊，且就其他方面調查，又與事
    實相符，始足據為有罪判決之基礎（最高法院87年度台上字
    第2176號、81年度台上字第3539號判決意旨參照）。
三、公訴人認被告乙○○涉犯過失傷害罪嫌，無非以告訴人甲○
    ○之指訴、證人鍾濠聲之證述及道路交通事故現場圖、道路
    交通事故調查報告表、現場及車損照片、交通事故訪談紀錄
    表、診斷證明書等為其論據。訊據被告固坦承曾於上揭時、
    地與告訴人發生車禍事故，告訴人因而受有傷害，惟堅決否
    認有何過失傷害犯行，辯稱：伊當時駕駛機車行經臺北縣永
    和市○○路91巷與竹林路之交岔路口，看到竹林路與中興街
    口之燈光管制號誌轉換為紅燈後，始右轉竹林路，擬直行竹
    林路後再左轉中興街，而遭闖紅燈之告訴人駕駛機車從左後
    方碰撞倒地等語。顯見本件之爭點首在：被告對於車禍事故
    ，有無違反注意義務情事？
四、經查：
（一）依臺北縣政府警察局永和分局95年3 月1 日北縣警永偵字
      第0950006013號函附之補繪現場圖及現場照片所示（見本
      院卷第39至42頁，原現場圖漏繪中興街及若干燈光管制號
      誌），臺北縣永和市○○路91巷及對面之96巷（東西方向
      ）與竹林路（南北方向）之「十」字型路口，只有在該路
      口東南角之竹林路上設置1 個燈光管制號誌，且該號誌係
      屬單面號誌，燈面朝南，僅有沿竹林路由南往北方向而來
      之車輛、行人可目睹該號誌之變換情形，至於從竹林路91
      巷內駛至該路口之車輛，則只能看見該號誌之背面，無從
      觀察該號誌之變換；惟竹林路北方距離上開「十」字型路
      口約30公尺處，另與中興街交會成「卜」字型路口，其上
      設有1 個雙面號誌，且該雙面號誌因與上開「十」字型路
      口之單面號誌均在管制竹林路之車流，距離甚近，二者之
      燈光轉換均屬一致，此觀上開兩個路口間係劃設單一整體
      之網狀線，且告訴人甲○○亦陳稱其當時駕駛機車沿竹林
      路由南往北方向行駛，行經竹林路與竹林路91巷口前，因
      等紅燈而停車後，非觀看該路口之單面號誌，而係觀看前
      方竹林路與中興街口雙面號誌之燈光轉換情形等語（見本
      院卷第78頁）甚明。又駕駛人沿竹林路91巷由東往西方向
      行駛靠近該巷與竹林路之「十」字型路口，於距離竹林路
      之道路邊緣線5.6 公尺處，可清楚看見上開竹林路與中興
      街之「卜」字型路口雙面號誌之燈光轉換情形，此據臺灣
      省臺北縣區車輛行車事故鑑定委員會派人現場勘查無訛，
      有該委員會出具之95年3 月22日北縣鑑字第950133號鑑定
      意見書1 件在卷可參（見本院卷第50頁）。準此，被告辯
      稱伊當時駕駛機車行經竹林路91巷與竹林路口，係觀看竹
      林路與中興街口之燈光管制號誌轉換情形等語，洵無任何
      違背情理之處。
（二）告訴人甲○○指稱：其當時駕駛機車係沿竹林路由南往北
      方向行駛，於行經竹林路與竹林路91巷口前，因等紅燈而
      停車，嗣見竹林路與中興街口上之雙面號誌轉換為綠燈後
      ，始緩慢往前行駛，旋遭被告駕駛機車直接攔腰撞倒在地
      云云。惟依證人鍾濠聲到庭所證：當時我從竹林路往中興
      街方向行走，通過竹林路96巷（即竹林路91巷之對面）路
      口，就聽到後方有碰一聲，回頭看到兩部機車倒在地上，
      男的（指被告）機車在外側，位置比較前面，女的（指告
      訴人）機車在內側，位置比較後面；……我經過竹林路96
      巷時，竹林路是綠燈，我是看告證二上方照片正顯示黃燈
      的那個號誌（指竹林路與中興街口之雙面號誌）；……我
      平常走路就會注意燈號，而且當時竹林路有車子正在通行
      ，我是在還沒有過竹林路96巷前，就看到燈號是綠燈；但
      之後聽到碰一聲時，沒有注意竹林路之燈號；我通過竹林
      路96巷口時，沒有停下來等紅燈，當時是綠燈，我是直接
      通過；通過該巷口後，快到地下道時聽到撞擊聲，時間我
      無法估計，距離約從法庭應訊台至旁邊牆壁的距離；……
      我回頭看到兩部機車倒地時，竹林路上有其他車子在通行
      ，但車流量不多等語（見本院卷第106 至109 頁）。查證
      人鍾濠聲與被告及告訴人均無仇隙，僅單純徒步經過現場
      ，並無任何利害關係，立場應屬客觀，所為之證述自堪採
      信。而證人鍾濠聲迭次確認其於通過竹林路96巷口時，竹
      林路行向之號誌為綠燈無訛，嗣於再往前徒步行走若干公
      尺之短暫時間內，旋即發生本件車禍事故，則告訴人所稱
      其當時曾在竹林路與竹林路91巷口前停等紅燈云云，即與
      事實不合，蓋於上開短暫時間內，竹林路行向之號誌如何
      由綠燈轉換為紅燈後，再由紅燈轉換為綠燈？再徵諸現場
      圖及卷附之車禍現場照片（見他字卷第57至59頁）所示，
      本件事故發生後，竹林路現場路面留有2 條約呈相互平行
      之刮地痕，均由南往北延伸，顯係肇事雙方之機車倒地後
      分別所致，而當時被告駕駛車牌號碼FQM-809 號重型機車
      ，告訴人駕駛車牌號碼RFU-918 號輕型機車，兩車於碰撞
      後，其最後靜止位置，被告之機車係在前、靠近道路外側
      ，告訴人之機車係在後、靠近道路內側等情，此據證人鍾
      濠聲到庭證述明確，已如前述，足認上開外側之刮地痕係
      被告機車所致，而內側之刮地痕則係告訴人機車所造成，
      兩相比較，告訴人機車造成之刮地痕，起始位置在前，長
      度較長，堪認其於倒地之際，位置應在被告機車之後方，
      且速度不在被告機車之下，亦與告訴人所稱係剛剛起步緩
      慢向前，旋遭被告駕駛機車直接攔腰撞倒云云，不相符合
      。告訴人之指訴既存有上開疵誤，要難僅憑該有瑕疵之片
      面指訴，逕認被告有何違反注意義務之情節。
（三）依證人鍾濠聲之上開證述，僅能證明證人鍾濠聲於通過竹
      林路96巷口時，竹林路行向之號誌為綠燈；至於鍾濠聲通
      過巷口，再往前徒步行走短暫距離後，竹林路是否仍為綠
      燈？抑或於鍾濠聲通過之後，已經轉換為紅燈？誠不能無
      疑。雖鍾濠聲提及其回頭看到兩部機車倒地時，竹林路上
      有其他車輛在通行等語，惟已表明車流量不多，且對於該
      其他車輛究從何處駛來（有無可能係從竹林路91巷或96巷
      轉彎駛至）？是否遵循燈光號誌行駛（有無可能同係闖紅
      燈者）？均未及觀察注意，不能憑此逕為不利於被告之認
      定。故被告所辯其當時係看到竹林路與中興街口之燈光管
      制號誌轉換為紅燈後，始右轉竹林路，而遭闖紅燈之告訴
      人駕駛機車從左後方碰撞倒地等語，衡情非全然不足採信
      ，且經與上揭事證勾稽比對，亦無相違之處。準此，本件
      應從有利於被告之認定，認被告當時行經竹林路91巷與竹
      林路口，係目睹竹林路與中興街口之燈光管制號誌轉換為
      紅燈，據以確認竹林路之行向為紅燈，因而信賴左右來車
      均已停止後，始右轉竹林路，應已踐行一般正常人之注意
      義務。倘此，被告於右轉竹林路後，嗣遭闖紅燈之告訴人
      機車從左後方碰撞倒地，即難認有何違反注意義務之可言
      。本件經送臺灣省車輛行車事故覆議鑑定委員會鑑定結果
      ，認為：「本案因甲○○（即告訴人）機車行向路口，設
      有行車管制號誌，因雙方當事人對該號誌運作情形各執一
      詞，涉及號誌問題，姚車如未依號誌指示（闖紅燈）行駛
      ，為肇事原因，反之，依綠燈號誌指示行駛，則無肇事因
      素。因無相關跡證，故本會未便遽予覆議」等語，有該委
      員會95年6 月20日府覆議字第0950100374號函1 件可參（
      見本院卷第63頁），無異亦認定於告訴人闖紅燈之情形下
      ，尚難苛責被告違反任何注意義務。至於臺灣省臺北縣區
      車輛行車事故鑑定委員會95年3 月22日北縣鑑字第950133
      號鑑定意見書，固認為：「乙○○駕駛普通重型機車，行
      經無號誌交岔路口，支線道車未讓幹線道車先行，為肇事
      原因」云云（見本院卷第52頁），惟係以告訴人遵守號誌
      （無闖紅燈）之事實為基礎下，所為之鑑定結果，今告訴
      人是否闖紅燈既有可疑之處，鑑定基礎已生動搖，其結果
      自無可採。
（四）除此之外，公訴人所提其他事證，充其量僅能證明本件車
      禍事故之發生及告訴人之受傷而已（此均為兩造所不爭執
      之事實），並未能證明被告注意義務之違反。從而，本件
      除告訴人有瑕疵之指訴外，並無其他補強證據足以擔保其
      指訴之真確性，尚難僅憑其上開指訴，輕率斷人於罪，逕
      推認被告有何過失傷害之犯行。是公訴人所提證據，猶不
      足為被告犯罪之證明，尚有合理懷疑之存在，依「罪證有
      疑，利於被告」之證據法則，自不能以推測或擬制之方法
      ，為被告有罪之認定。
五、綜上所述，依本院調查所得之證據，不足以證明被告確有公
    訴人所指之過失傷害犯行。揆諸首開說明，本件犯罪尚屬不
    能證明，應為被告無罪之諭知，以昭審慎。
六、末按，第一審法院依被告在偵查中之自白或其他現存證據，
    已足以認定犯罪者，得因檢察官之聲請，不經通常審判程序
    ，逕以簡易判決處刑，但必要時，應於處刑前訊問被告；依
    前項判決所科之刑以宣告緩刑、得易科罰金之有期徒刑及拘
    役或罰金為限；檢察官聲請以簡易判決處刑之案件，經法院
    審理後，認應為無罪、免訴、不受理或管轄錯誤判決之諭知
    者，應適用通常程序審判之，刑事訴訟法第449 條第1 項、
    第3 項、第452 條、第451 條之1 第4 項第3 款分別定有明
    文。本件原審未適用通常程序諭知被告無罪，而逕以簡易判
    決處刑，為保障當事人之審級利益，本院合議庭依通常程序
    審理後，依法院辦理刑事訴訟簡易程序案件應行注意事項第
    14點規定，撤銷原審判決，逕以第一審法院之地位，為第一
    審判決。檢察官如不服本判決，仍得於法定期間內，向管轄
    第二審法院提起上訴，附此敘明。
據上論斷，應依刑事訴訟法第455 條之1 第1 項、第3 項、369
條第1 項前段、第364 條、第301 條第1 項，判決如主文。
本件經檢察官蘇揚旭到庭執行職務。
中    華    民    國    95    年    7     月    31    日
                  交通法庭  審判長法  官  陳鴻清
                                  法  官  張兆光
                                  法  官  朱嘉川
以上正本證明與原本無異。
如不服本判決應於送達後10日內向本院提出上訴狀。
                                  書記官  林蔚然
中    華    民    國    95    年    8     月    2     日


司法院資訊處製作；財團法人民間司法改革基金會備份。
